【裁判字號】    95,交抗,856
【裁判日期】    951109
【裁判案由】    違反道路交通管理處罰條例
【裁判全文】
臺灣高等法院交通事件裁定             95年度交抗字第856號
    抗  告  人
    即受處分人  甲○○
上列抗告人因違反道路交通管理處罰條例事件，不服臺灣基隆地
方法院中華民國95年9月13日裁定（95年度交聲字第100號），提
起抗告，本院裁定如下：
    主  文
抗告駁回。
    理  由
一、原裁定意旨略以：抗告人即受處分人甲○○於民國（下同）
    95年3月27日下午6時45分，駕駛車牌號碼737-KB號營業貨櫃
    曳引車，在瑞芳瑞八公路由瑞芳往八堵方向行駛，於行經台
    北縣瑞芳鎮○○路143號前，有肇事致人死亡後逃逸之違規
    ，原處分機關依（修正前）道路交通管理處罰條例第62條第
    1項之規定，裁處抗告人吊銷駕駛執照，終身禁考。原審認
    原處分機關之裁處並無違誤，駁回抗告人之異議等語。
二、抗告意旨略以：伊所駕駛營業貨櫃曳引車之車身高且長，駕
    駛時會有隆隆巨響，不論是否真有撞到小朋友都不易查覺，
    當時伊略感車身有異狀，故於駛離約50公尺處即停在路邊，
    因當時下雨未帶傘，故僅打開車門探頭查看，並未下車，查
    看後因未見異狀故繼續行駛，伊並無肇事逃逸，況本案尚在
    檢察官偵查中，為此提起抗告云云。
三、按汽車駕駛人，駕駛汽車肇事致人受傷或死亡，應即採取救
    護或其他必要措施，並向警察機關報告，不得駛離；違者吊
    扣其駕照3個月至6個月；逃逸者吊銷駕駛執照，94年12月28
    日修正前之道路交通管理處罰條例第62條第1項定有明文。
    所謂「肇事致人受傷或死亡而逃逸」係指行為人知悉肇事致
    人死傷之事實，猶予逃逸為其構成要件。又汽車駕駛人，曾
    依上開規定吊銷駕駛執照者，終身不得考領駕駛執照，同條
    例第67條第1項復有明定。考其立法意旨，係在增進行車安
    全、保護他人權益，以維持社會秩序。蓋道路交通事故發生
    後，如有受傷或死亡之情形者，本應即時救護或採取必要之
    措施，以防其損害範圍之擴大；如駕駛人於肇事後，隨即駕
    車逃離現場，則不僅肇事責任認定困難，更可能導致傷者喪
    失生命之嚴重後果，自有從嚴處理之必要。又終身不得考領
    駕駛執照之規定，同係為維護車禍事故受害人生命安全、身
    體健康必要之公共政策，且在責令汽車駕駛人善盡行車安全
    之社會責任，屬維持社會秩序及增進公共利益所必要，亦據
    司法院大法官釋字第284號、第531號解釋闡釋在案。職此，
    汽車駕駛人駕駛汽車發生交通事故，不論其責任之歸屬為何
    ，即有義務留在肇事現場，採取救護或其他必要措施，並向
    警察機關報告，以保護他人權益，同時釐清肇事責任。
四、經查：
（一）抗告人於95年3月37日下午6時45分，駕駛車牌號碼737-KB
      號營業貨櫃曳引車，在瑞芳瑞八公路由瑞芳往八堵方向行
      駛，於行經台北縣瑞芳鎮○○路143號前，不慎撞擊被害
      人余秉翰，致其頭臚破裂腦髓四溢當場死亡之事實，為抗
      告人所不否認，且刻由台灣基隆地方法院檢察署檢察官以
      95年度偵字第2360號案件偵查中，有原審之電話紀錄表在
      卷可佐（見原審卷第24頁）。
（二）抗告人雖否認肇事逃逸，然抗告人駕車肇事後逃逸之事實
      ，業據在場目擊證人陳永盛於警詢中證述：「我在我家門
      口（中山路68號）前，與事故現場143號前為斜對面約差
      20至30公尺的距離，事故當時我剛好在我家門口，就被喇
      叭聲驚醒才會去看才目擊此事故。（問：發生肇事後肇事
      車輛是否停留現場？）沒有，該車輛肇事後沒停止，就一
      直往前行駛，我看到死者的爺爺一直往前追該肇事車輛。
      」等情，核與證人黃金春於警詢時所為之證述：「我當時
      在中山路143號住家內，我當時走到門口，我看到該肇事
      車輛．．．撞到余秉翰之後肇事之後加速逃逸．．．肇事
      後他爺爺余哲夫立即以跑步的方式追逐該車，當時我看到
      該車往前行駛大約100公尺停一下之後，人未下車又加速
      逃逸。」等情互核一致，且與證人余哲夫於警詢時所為之
      證述：「我當時坐在家中大廳前，面向瑞八公路外面，我
      聽弟媳黃金春在家外面大聲呼叫，我立刻跑出門口，卻見
      到我孫子倒臥在瑞芳往宜蘭的車道上，頭部當場都破裂散
      落在現場，我把孩子抱起來時，也目睹壓過我孫子的貨櫃
      車往基隆方向行駛，此時我用跑步方式追在貨櫃車後方，
      該車有暫時減速在中山路180巷巷口處山葉機車店門前，
      確又加速離開現場往基隆方向逃逸。」等情相符。而抗告
      人於異議狀及抗告狀內亦坦承其確有行經該處且突感車身
      有異狀即停於路邊，是抗告人駕車肇事致人死亡後，並未
      停留現場下車察看而逕行駕車離去之事實，堪予認定。
（三）抗告人雖辯稱當時天暗下雨，其不知肇事，並非有意逃逸
      云云。惟查，該肇事路段，當時之天候雖係下雨，但路面
      乾躁無缺陷，且夜間有照明，視距良好，除有道路交通事
      故調查表在卷可稽，且證人余哲夫於此天候條件下尚能清
      楚看到異議人駕駛之系爭肇事車輛之特徵，隨即追趕在系
      爭車輛之後，抗告人既於原審訊問時自承有觀看後照鏡，
      則抗告人不可能未看見有人追趕在其車後，且若如抗告人
      所言，其於突感車身有異狀時，約行駛50公尺即停車察看
      ，因未見異狀始行駛離屬實，則抗告人更不可能未看見有
      人在其車後追趕，況抗告人既僅駛離短短50公尺之距離即
      停車，則不可能未看見追趕在其車後之證人余哲夫，再參
      酌，被害人余秉翰被撞擊後之頭蓋骨及腦髓是散落在與異
      議人行駛之車道相反之車道上，有道路交通事故現場圖在
      卷可參，在此情況下，抗告人對於肇事乙節自難諉為不知
      ，況抗告人於突感車身有異狀時曾短暫停車在車上打開車
      門探頭察看，則其若不知悉肇事乙情，何需於正常行進時
      突於發生上述撞擊後隨即將車停頓？由此益見其對肇事乙
      節顯然知悉。故抗告人辯稱因當時下雨，視距不良，以致
      不知肇事云云，核與事實不符，不足採信。
（四）至台灣基隆地方法院檢察署檢察官就抗告人本件交通事故
      雖尚在偵查（95年度偵字第2360號），然本院乃依法獨立
      審判，並依上開證據認定抗告人確有肇事逃逸之違規情事
      ，本院並不受檢察官起訴或不起訴處分效力之拘束。又抗
      告人雖與被害人家屬達成和解，並提出調解筆錄為證（見
      原審卷第22頁、第23頁），惟有關之交通法規並無因和解
      即可免罰之規定，是不論當事人間是否達成和解，抗告人
      確有肇事致人死亡後逃逸之違規情事，業如前述，依法自
      應吊銷駕駛執照，並終生禁考，併予敘明。
五、按行為後法律或自治條例有變更者，適用行政機關最初裁處
    時之法律或自治條例。但裁處前之法律或自治條例有利於受
    處罰者，適用最有利於受處罰者之規定，94年2月5日制定公
    布、95年2月5日施行之行政罰法第5條定有明文。自上開條
    文之立法理由：「明定法律或自治條例變更時之適用，係採
    『從新從輕』之處罰原則，即於行為後之法律或自治條例有
    變更者，原則上係「從新」，適用行政機關最初裁處時之法
    律或自治條例；僅於裁處前之法律或自治條例有利於受處罰
    者，始例外『從輕』」，適用最有利於受處罰者之規定」，
    堪認行政罰之法律變更，係以行政機關（交通案件則為監理
    機關或裁決所）裁處時作為比較基準，蓋交通異議事件屬於
    司法救濟程序，而非主管機關職權作為，法院僅在審查原處
    分是否適法，尚無從以其後變更之新法認有利於當事人而加
    以變更。此亦可從行政罰法原草案條文之立法理由中所稱：
    「裁處」除法律另有規定外，原則上不包括訴願決定及行政
    法院之判決等語查悉。查道路交通管理處罰條例前經立法院
    大幅修正，相關條文於94年12月28日經總統修正公布，施行
    日期則授權由行政院以命令定之。嗣經行政院以95年6月23
    日行政院院臺交字第0950087685號令發布修正條文除第29條
    之2、第31條、第31條之2、第32條之1、第42條、第73條、
    第82條至84條，自96年1月1日施行，其餘定自95年7月1日施
    行。本件原處分機關裁處後，道路交通管理處罰條例第62條
    之修正條文於95年7月1日施行，依行政罰法第5條之規定，
    因原處分機關裁處「前」並無較有利異議人之法律，仍應適
    用最初裁處時之法律即修正「前」道路交通管理處罰條例第
    62條第1項之規定，併此指明。
六、綜上所述，原審以抗告人駕駛車牌號碼737-KB號營業貨櫃曳
    引車，確有在上述時、地有有肇事致人死亡後逃逸之違規，
    ，認原處分機關依修正前道路交通管理處罰條例第62條第1
    項第之規定，裁處抗告人吊銷駕駛執照，並禁考終生，並無
    不當，而駁回抗告人異議之聲明。經核並無不合，本件抗告
    為無理由，應予駁回。
據上論斷，應依道路交通案件處理辦法第26條，刑事訴訟法第41
2條，裁定如主文。
中    華    民    國    95    年    11    月    9     日
                  交通法庭審判長法  官  鄭文肅
                                法  官  江國華
                                法  官  楊炳禎
以上正本證明與原本無異。
不得再抗告。
                                書記官  廖素花
中    華    民    國    95    年    11    月    13    日


司法院資訊處製作；財團法人民間司法改革基金會備份。
